【裁判字號】    96,訴,2669
【裁判日期】    970829
【裁判案由】    清償借款
【裁判全文】
臺灣板橋地方法院民事判決              96年度訴字第2669號
原      告  丙○○○
                        樓
訴訟代理人  劉岱音律師
複代理人    林正隆律師
被      告  丁○○
訴訟代理人  湯明亮律師
上列當事人間清償借款事件，本院於97年8月12日言詞辯論終結
，判決如下：
    主  文
被告應給付原告新台幣貳佰捌拾萬元，及民國九十七年一月二十
五日起至清償日止，按年息百分之五計算之利息。
原告其餘之訴駁回。
訴訟費用由被告負擔十分之八，餘由原告負擔。
本判決第一項於原告以新台幣玖拾參萬元供擔保後，得假執行，
但被告以新台幣貳佰捌拾萬元為原告供擔保後，得免為假執行。
原告其餘假執行之聲請駁回。
    事實及理由
壹、程序上理由
    訴狀送達後，原告不得將原訴變更或追加他訴。但有擴張或
    減縮應受判決事項之聲明者，不在此限。民事訴訟法第1項
    第3款載有明文。原告於聲請支付命令聲明請求被告應給付
    原告330萬元及自支付命令送達翌日起至清償日止，按年息
    百分之五計算之利息，經被告聲明異議視為起訴後，原告變
    更聲明為請求被告應給付原告新台幣（下同）330萬元及自
    支付命令送達翌日起至清償日止，按年息百分之五計算之利
    息，並自準備書狀送達翌日起至清償日止，每逾一日按每萬
    元百分之二計算之違約金（見本院卷1頁14），嗣於97年5月
    5 日具狀減縮聲明請求被告應給付原告330萬元及自97年1月
    25 日起至清償日止，按年息百分之9.327計算之利息（見本
    院卷2頁8），揆之前開規定，核無不合，應予准許。
貳、實體上理由
一、原告起訴主張：
  (一)原告分別於民國（下同）83年3月25日、5月24日提領定期存
    款新臺幣（下同）100萬元、50萬元，83年7月28日提領存款
    20萬元，83年間另湊足現金10萬元，共180萬元借款予被告
    ，嗣被告無法清償，為擔保原告之債權，乃於83年12月委請
    代書楊華中就被告所有坐落於臺北縣三峽鎮○○段大埔小段
    201地號土地及其上建物即門牌號碼為臺北縣三峽鎮○○路○
    段397 號之房屋（以下簡稱系爭房地）設定第二順位抵押權
    登記予原告，並簽發面額180 萬元之本票，被告於委託書、
    收據、切結書上簽名用印，及交付身分證影本及印鑑證明予
    原告，以證明確實向原告借款180 萬元。另原告分別於84年
    2 月8 日、5 月5 日提領定期存款100 萬元、20萬元、85年
    12 月19 日將定期存款提前解約提領30萬元，共150 萬元借
    款予被告，並於同日就被告所有之系爭房地辦理第三順位抵
    押權登記予原告，由被告與其配偶乙○○共同簽發面額100
    萬元之本票，被告及乙○○均於委託書、借貸契約書、切結
    書、收據上共同簽名用印，依據系爭他項權利證明書與抵押
    權設定契約書，借款未清償，每逾一日按每萬元加計百分之
    二之違約金，而原告於每月25日支付利息為25,650元，以本
    金330 萬元換算年息為9.327%，爰依據消費借貸之法律關係
    請求如訴之聲明。
  (二)對被告抗辯之陳述：
  1.由鈞院函查被告配偶乙○○於郵局、三峽鎮農會活期儲蓄存
    款帳戶、支票存款帳戶之交易明細，可證明原告借款予被告
    ：
  (1)被告之三峽鎮農會支票存款帳戶於84年3月25日存入245,000
    元，及其配偶乙○○郵局帳戶於83年3月26日存入50萬元，
    核與原告於83年3月25日將名下100萬元定存解約後借款於被
    告之事實相符。另被告配偶乙○○郵局帳戶於83年7月28日
    現金存款197,000元，與原告主張於83年7月28日提領20萬元
    借款予被告相符，乙○○帳戶於85年12月19日存款60萬元，
    與原告主張85年12月19日提前解約定存30萬元借款與被告相
    符。
  (2)郵局帳戶交易明細中交易代號「5501」即指匯款，經辦局「
    000179」係指華江橋郵局局號，原告因家住台北市○○○路
    ○段，匯款予乙○○時均至附近華江橋郵局匯款，故自83年2
    月16日起至83年4月8日陸續匯款予乙○○1,787,620元。
  (3)郵局帳戶交易明細中交易代號「1501」即指「現金存款」，
    經辦局「079101」係指三峽大埔郵局，原告交付現金予被告
    ，由被告存入乙○○郵局帳戶，故自83年2月26日起至86年
    11月5日起現金存款合計為2,613,200元，為原告交付之借款
    。另交易代號「1501」經辦局「031113」為土城清水郵局，
    因被告於台北縣土城市○○路○段開設工廠，被告於收得原
    告交付之現金後，至附近土城清水郵局存入乙○○郵局帳戶
    內，故83年4月25日現金存款39萬元，亦為被告向原告之借
    款。
  (4)另被告於三峽鎮農會帳戶自83年1月24日起至86年8月22日之
    支票帳戶及活期存款，若被告無法證明該存款資金來源非原
    告所交付，亦應作為係向原告借款之證據。
  2.原告已提出本票及被告簽署之收據，借貸契約，足以證明原
    告已交付330萬元，否則被告焉有可能再於86年設定第四順
    位抵押權100萬元債權予原告之媳婦吳淑芬，且原告借款予
    被告330萬元加計匯款70餘萬元，及原告媳婦吳淑芬借款予
    被告100萬元，合計為500萬元，原告向被告請求時，被告並
    未否認500萬元之借款，僅稱原告之女婿願以280萬元解決此
    部份之債務，有錄音光碟可證。
  3.83年間被告向原告借款時，表示願意支付月息1分之利息，
    因87年至90年間被告擔任民間互助會會首，原告參加二會，
    因此被告於90年10月以前均是將應給付原告之利息扣除原告
    參加二會應繳之會費，以現金支付予原告。自90年7、8月間
    因被告倒會，乃與被告口頭結算，被告應給付原告500萬元
    （含借款、互助會得標會款約70多萬元），因被告當時表示
    無能力支付每月1分之利息，乃同意被告斟酌能力給付利息
    ，被告即自90年10月不定時支付利息2至3萬元予原告（原證
    16），至92年6、7月間，因被告未返還借款，始將臺灣大哥
    大每月支付予被告之租金25,650元，直接匯款予原告抵付利
    息，並且將出售其名下房地返還借款。因90年10月以前支付
    之利息均係以現金支付，且為被告自己計算，原告未做紀錄
    。另抵押權契約記載無利息，非原告之意思，而係代書辦理
    抵押權登記時自行書寫。
  4.代書楊華中於另案即本院96年度訴字第2400號之證詞可知
    被告所簽發之本票、委託書、收據、切結書、借貸契約書等
    文件均係證人楊華中於辦理設定抵押權時，提供予兩造，由
    被告自己親筆簽署，因原告認為是親戚可以信賴，且由代書
    辦理抵押權設定，完全未注意被告在所簽署之收據、借貸契
    約書上，故意不填寫金額，代書亦因兩造是親戚且已簽本票
    ，也就沒要求被告要填寫金額，被告卻僅承認200萬元之債
    權。
  (三)聲明：被告應給付原告330萬元，及自97年1月25日起至清償
    日止按年息百分之9.327計算之利息，願供擔保，請准宣告
    假執行。
二、被告答辯：
  (一)原告主張於83年3 月25日解約定存交付被告100 萬元，於83
    年5 月24日解約定存交付被告50萬元，再於於83年7 月28日
    提領20萬元交付被告，再於84年2 月8 日解約定存100 萬元
    交付被告，又於84年5 月5 日解約定存20萬元交付被告，又
    於85年12月19日解約定存30萬元交付被告，然被告於前揭日
    期並無前揭金額存入被告在三峽農會活期儲蓄存款之帳戶內
    ，原告所提原證1 、7 、11定期儲金存單歷史交易活動詳情
    表、原證2 客戶歷史交易清單，所提領金額非借款予被告。
  (二)而被告之配偶乙○○在三峽大埔郵局帳戶，於83年3 月25日
    僅有47,600元之存款金額，於83年5 月24日僅有5 萬元之存
    款金額，於83年7 月28日僅有197,000 元之存款金額，於84
    年2 月8日 並無100 萬元之存款金額，於84年5 月5 日並無
    20萬元之存款金額，於85年12月19日僅有60萬元存款金額，
    依據前揭調取被告三峽鎮農會之帳戶及被告乙○○三峽大埔
    郵局之帳戶，均不能證明原告有借款予被告330 萬元之事實
    。
  (三)就系爭房地設定第二、三、四順位抵押權時，證人即代書楊
    華中並未在場；且第二、第三順位抵押權存續期間被告分別
    向原告借款120 萬元、80萬元，兩造並無約定利息；設定第
    四順位抵押權，係原告為擔保其借款、違約金，而非向訴外
    人吳淑芬借款，兩造從無互助會之債權債務糾紛，被告從未
    承認有積欠原告500 萬元之事實。
  (四)聲明：原告之訴駁回。如受不利判決，願供擔保，請准宣告
    免為假執行。
三、兩造不爭執之事實（見97年2月19日筆錄，本院卷1頁118）
  (一)被告於民國（下同）83年12月13日將其所有系爭房地設定第
    二順位本金最高限額抵押權新台幣（下同）180 萬元於原告
    ，抵押存續期限為83年12月13日起至86年12月12日止，並簽
    發面額為180 萬元之本票、委託書、收據、切結書予原告，
    並於抵押權設存續期限內被告自認向原告借款120 萬元（見
    本院卷頁20至28）。
  (二)被告於85年12月19日將其所有系爭房地設定第三順位本金最
    高限額抵押權新台幣150 萬元於原告。並與妻龔乙○○共同
    簽發面額為100 萬元之本票予原告，抵押存續期限為85年12
    月19日至90年12月18日止，於抵押存續期限內被告自認向原
    告借款80萬元（見本院卷頁31至34）。
四、本件爭點及本院判斷
    原告主張被告向原告借款330 萬元，並就被告所有系爭房地
    設定第二順位及第三順位之本金最高限額抵押權180 萬元、
    150 萬元，爰依據消費借貸之法律關係，請求被告給付如訴
    之聲明，被告則以前詞置辯，因此，兩造協議爭點如下(一)兩
    造實際借款金額為何？玆分述如下：
(一)按當事人主張有利於自己之事實者，就其事實有舉證之責任，
  民事訴訟法第277條定有明文。又請求履行債務之訴，除被告
  自認原告所主張債權發生原因之事實外，應先由原告就其主張
  之事實，負舉證責任，必須證明其為真實後，被告於其抗辯事
  實，始應負證明之責任，此為舉證責任分擔之原則，最高法院
  43台上字第377號著有判例。本件原告主張兩造有借貸關係，
  請求被告返還借款，須就借貸契約之成立及金錢之交付負舉證
  之責任（最高法院48年台上字第887號判例意旨參照）。因此
  ，消費借貸法律關係之成立，須具備：(一)借貸意思表示相互一
  致、(二)交付借貸物等特別要件，是當事人主張有金錢借貸關係
  存在，除須證明有金錢之交付外，自須就雙方借貸意思表示互
  相一致，負舉證之責，合先敘明。
(二)經查，原告主張分別於83年3月25日、83年5月24日各解約定期
  存款100 萬元及50萬元，及於83年7 月28日提領存款20萬元借
  款予被告，又於84年2 月8 日、84年5 月5 日、85年12月19日
  提領定期存款100 萬元、20萬元、30萬元借款交付予被告，然
  查，經由本院調閱被告及其配偶乙○○之帳戶資料，被告及其
  配偶乙○○於前揭日期並無該相同之金額存入帳戶之證明，前
  揭定存解約及提領款項之事實，僅能證明原告於前揭日期將定
  期存款解約或領款，難以認定該筆定期存款解約或領款係交付
  被告作為借款之事實。
(三)又原告主張自83年2月16日起至83年4月18日匯款予被告之配偶
  乙○○於郵局帳戶合計1,787,620元，並由被告之配偶乙○○
  之帳戶內有現金存入合計為2,613,200 元，另被告配偶乙○○
  於83年4 月25日存入現金39萬元，均為原告交付之借款云云，
  然查，匯款之原因有多端，是否為基於借款而匯款，原告並未
  舉證證明之。況上開金額合計金額已高達4,790,820 元，核與
  原告主張330 萬元之借款金額不符，且與原告起訴時主張係各
  解約100 萬元、50萬元、20萬元、100 萬元、20萬元、30萬元
  之定存或提領現金交付借款之事實亦相不符，原告主張前後已
  有矛盾，自非可信。再者，原告主張被告於三峽鎮農會之存款
  ，若被告不能證明資金來源，即應認定被告前開帳戶內之存款
  均為原告交付借款之證據云云，亦有違前揭舉證責任分配原則
  ，自不足取。
(四)證人楊華中於另案即本院96年度訴字第2400號證稱：「被告是
  丙○○○的小叔，不知是蓋房子或修房子欠錢，於是向丙○○○借款，然後二人就到我的代書事務所辦理抵押設定手續」、
  「（法官問：有無親眼看到丙○○○交付借款予被告？）我記
  不太清楚」、「（原告訴訟代理人請求訊問證人：三、本件抵
  押是擔保新借款還是以前借款利息、違約金？四上記載面額新
  臺幣1,000,000元，是為何人要求要寫？）三、我是記不清楚
    ，但記憶中被告每一筆都是因欠錢才來借。四、是被告同意
   才會寫」等語（見本院卷1頁100），足見，證人楊華中並未
   親自見聞原告交付借款之事實，自無從證明兩造實際借款之
   金額。
(五)證人甲○○即承辦系爭房地設定抵押權之代書於本院審理時證
  述：「（法官問：83年、85年間你知道他們總共借貸多少錢？
  ）83年被告丁○○就已經借到180 萬元，是我聽雙方對話得知
  ，我當時有問丁○○如果你簽了180 萬元的本票，就代表你有
  借到180 萬元，他沒有回答就簽名了，金額180 萬元事他自己
  寫的，當時設定180 萬元就是因為被告丁○○借了180 萬元」
  、「（法官問：你有看到他們交錢的過程嗎？）沒有，我是聽
  他們講的」、「（法官問：85年設定抵押的時候被告丁○○拿
  到多少？）被告丁○○說他拿到100 萬，所以他只簽100 萬元
  的本票，雙方都說設定抵押的金額要高一點，怕以後被告丁○○還要借款」、「我們的做法與銀行一樣，借多少錢就簽多少
  錢的本票，不含利息及違約金」等語（見本院卷2 頁44至45）
  ，參以被告於前揭設定抵押權的過程，各簽發面額180 萬元、
  100 萬元之本票（見本院卷1 頁23、34），並徵之原告提出且
  為被告所不爭執之錄音光碟內容，被告之女婿願意以280 萬元
  清償本件借款，並由吳淑芬之配偶稱先拿280 萬元辦理系爭房
  地之塗銷等語（見本院卷1 頁110 、111） ，足證兩造借款合
  計為為280 萬元，證人甲○○之證言應與事實相符。
(六)再者，原告主張被告每月自台灣大哥大逕為匯款於被告25,650
  元，係被告清償兩造之借款利息，以總借款金額330萬元計算
  ，利息為9.327%云云。然查，被告否認兩造有約定利息，且參
  酌原告提出且為被告所不爭之抵押權設定契約書，利息欄均記
  載「無」（見本院卷1頁22、23），自難以認定兩造約定利息
  為9.327%，原告並未舉證前揭匯款25,650元係清償借款或本金
  ，或其他原因之給付，自難以前揭匯款作為計算本件利息之依
  據。又應付利息之債務，其利率未經約定，亦無法律可據者，
  週年利率為百分之五，民法第203 條定有明文。本件兩造既未
  約定利息，應以法定利息作為本件利息之計算依據，原告請求
  超過年息百分之五之部分，應予駁回。
(七)給付有確定期限者，債務人自期限屆滿時起，負遲延責任。給
  付無確定期限者，債務人於債權人得請求給付時，經其催告而
  未為給付，自受催告時起，負遲延責任。其經債權人起訴而送
  達訴狀，或依督促程序送達支付命令，或為其他相類之行為者
  ，與催告有同一之效力。前項催告定有期限者，債務人自期限
  屆滿時起負遲延責任，民法第229條載有明文。兩造既未約定
  債務之清償期，自以原告催告被告返還借款時起，被告始負遲
  延責任，而被告於96年9 月14日受領支付命令繕本之催告（見
  支付命令卷頁26之送達證書），被告應自96年9 月15日起負給
  付遲延責任，而原告請求自97年1 月25日起算遲延利息，自應
  准許。
(八)縱上所述，原告依據消費借貸之法律關係，請求被告給付280
  萬元及自97年1月25日起至清償日止，按年息百分之五計算之
  利息，為有理由，應予准許，逾此部分，應予駁回。
五、假執行之宣告：
    兩造陳明願供擔保，聲請宣告假執行或免為假執行，經核原
    告勝訴部分，合於法律規定，爰分別酌定相當之擔保金額宣
    告之；原告其餘假執行之聲請，因訴之駁回而失所依據，不
    予准許。
六、本件事證已明，兩造其餘攻擊防禦方法及爭點，核與本件判
    決結果無涉，爰不一一論述。另原告聲請調取被告於三峽鎮
    農會於83年12月23日起至85年9月12日活期儲蓄存款帳戶之
    匯款人、及匯款銀行，自83年6月20日起至85年9月12日止之
    支票存款帳戶與活期儲蓄存款帳戶之匯款人及匯款銀行（見
    本院卷2頁30、33），然原告既不能舉證由自己之帳戶匯款
    進入被告帳戶之事實，原告請求調查被告其餘資金之資金來
    源，核與本件爭點無關，並無調查之必要。
七、結論：原告之訴為一部有理由，一部無理由，依民事訴訟法
    第79條、第390條第2項、第392條第2項，判決如主文。
中    華    民    國    97    年    8    月    29    日
                  民事第三庭    法  官  徐玉玲
以上正本係照原本作成
如對本判決上訴，須於判決送達後20日內向本院提出上訴狀
中    華    民    國    97    年    9    月    1     日
                                書記官  翁子婷


司法院資訊處製作；財團法人民間司法改革基金會備份。
